# Primeros pasos en SAS/IML

## Qué es SAS

- **SAS** es un paquete de programas orientados al análisis estadístico desarrollado por **SAS Institute** a finales de los años sesenta.
- Este instituto se inició a finales de los años sesenta como un proyecto en la Universidad de Carolina del Norte para crear un *sistema de análisis estadístico* (**S**tatistical **A**nalysis **S**ystem) originalmente utilizado por los departamentos de Agricultura de algunas universidades.
- En 1976 se convirtió en una compañía y privada y desde entonces tomó relevancia y gran prestigio en la comunidad estadística internacional.

## Cómo instalar SAS

- SAS no es un software libre y como tal para poder instalarlo y hacer uso del mismo se debe adquirir una licencia.
- Sin embargo, disponen de una versión gratuita pensada para estudiantes universitarios llamada [SAS University Edition](https://www.sas.com/en_us/software/university-edition.html).
- El link anterior lleva a la página oficial que detalla todos los pasos para poder instalar y usar esta versión gratuita.
- Como alternativa, el siguiente [video](https://www.youtube.com/watch?v=932o9X-8QzM) también provee instrucciones detalladas para Windows.

```{r, echo=F}
knitr::include_url("https://www.youtube.com/embed/932o9X-8QzM")
```

## Qué es SAS/IML

- IML son las siglas de *Interactive Matrix Language*.
- Es decir, IML es un lenguaje de programación que hace foco en la utilización y manejo de vectores y matrices, permiendo hacer con ellos cómputos de alto nivel.
- Permite interactuar con otros procedimientos de SAS, acceder a archivos, y crear gráficos entre otras cosas.
- Incluye un variado conjunto de funciones y operadores para asistir en la programación.
- Leer la guía sobre IML disponible en el Campus Virtual.

## Cómo usar IML

- El procedimiento de SAS que implementa este lenguaje se llama de la misma forma, por lo cual todo el código de nuestros programas estará siempre encerrado en bloques del estilo:

```{r, tidy=FALSE, eval=FALSE, highlight=FALSE, echo=T}
proc iml;
    ...
    líneas de código
    ...
quit;
```
